ACORDAO-COMPLETO-2585084

ACÓRDÃO 759/2023 ATA 15/2023 - PLENÁRIO

VISTOS, relatados e discutidos estes autos de Solicitação do Congresso Nacional para realização de ato de fiscalização e controle acerca da adequação na utilização de operações compromissadas pelo Banco Central do Brasil, com ênfase no custo, no montante e na interferência na administração da dívida pública conduzida pelo Tesouro Nacional,
ACORDAM os Ministros do Tribunal de Contas da União, reunidos em sessão do Plenário, diante das razões expostas pelo Relator, em:
9.1. levantar o sobrestamento destes autos;
9.2. considerar integralmente atendida esta Solicitação do Congresso Nacional, nos termos do art. 17, inciso I, da Resolução-TCU 215/2008;
9.3. encaminhar cópia desta deliberação à Comissão de Finanças e Tributação da Câmara dos Deputados, informando que o Acórdão 2614/2022-TCU-Plenário já expediu conjunto de informações sobre os questionamentos levantados, aqui reiterados; 
9.4. arquivar os autos, nos termos do art. 14, inciso IV, da Resolução-TCU 215/2008.

Solicitação do Congresso Nacional para realização de fiscalização acerca da adequação na utilização de operações compromissadas pelo Banco Central do Brasil, com ênfase no custo, no montante e na interferência na administração da dívida pública conduzida pelo Tesouro Nacional.

Banco Central do Brasil.

3. Interessados/Responsáveis: não há.

13.1. Ministros presentes: Bruno Dantas (Presidente), Walton Alencar Rodrigues, Vital do Rêgo, Jorge Oliveira, Antonio Anastasia e Jhonatan de Jesus (Relator).
13.2. Ministros-Substitutos convocados: Augusto Sherman Cavalcanti e Marcos Bemquerer Costa.

JHONATAN DE JESUS

Reproduzo a instrução da Unidade de Auditoria Especializada em Bancos Públicos e Reguladores Financeiros - AudBancos (peças 28 a 30) :
"INTRODUÇÃO
1. Trata-se de Solicitação do Congresso Nacional (SCN) que consta do Ofício Pres. nº 003/21/CFT, de 17/3/2021 (peça 2) , por meio do qual o Exmo. Deputado Federal Júlio Cesar, Presidente da Comissão de Finanças e Tributação da Câmara dos Deputados (CFT/CD) , encaminha a Proposta de Fiscalização e Controle (PFC) nº 19/2019 (peça 3) , de autoria do Deputado Elias Vaz, mediante o qual requer a realização de ato de fiscalização e controle acerca da adequação na utilização de operações compromissadas pelo Banco Central do Brasil (BCB) , com ênfase no custo, no montante e na interferência na administração da dívida pública conduzida pelo Tesouro Nacional.
HISTÓRICO 
2. O presente processo já passou por deliberação do Plenário deste Tribunal. Naquela ocasião, o Ministro-Relator, em seu Voto (peça 13) , concordou com o mérito da proposta de encaminhamento da Unidade Técnica. 
3. Reconheceu-se então a estreita conexão entre o tema deste processo e o tratado no acompanhamento determinado pelo item 9.3 do Acórdão 2897/2020-TCU-Plenário (Relator: Bruno Dantas) , propondo-se incorporar integralmente o objeto desta SCN à mencionada fiscalização (TC Processo 047.141/2020-4) , que naquele momento ainda estava em fase de planejamento. 
4. Nesse sentido, também foi proposto o sobrestamento destes autos, a fim de aguardar o julgamento do TC Processo 047.141/2020-4. Portanto, o Acórdão 234/2022-TCU-Plenário (Relator: Bruno Dantas) dispôs o seguinte (grifo inserido) :
'9.1. conhecer da presente solicitação, por preencher os requisitos de admissibilidade previstos no art. 38, inciso I, da Lei 8.443/1992, no art. 232, inciso III, do Regimento Interno do TCU e no art. 4º, inciso I, alínea 'b', da Resolução-TCU 215/2008; 
9.2. informar ao Presidente da Comissão de Finanças e Tributação da Câmara dos Deputados acerca do processo TC Processo 047.141/2020-4, atualmente em fase de planejamento neste Tribunal, cujos resultados ser-lhe-ão oportunamente encaminhados, em atendimento à Proposta de Fiscalização e Controle 19/2019; 
9.3. estender, com fundamento no art. 14, inciso III, da Resolução-TCU 215/2008, os atributos definidos no art. 5º da mesma Resolução ao processo TC Processo 047.141/2020-4, uma vez reconhecida conexão do respectivo objeto com o da presente solicitação; 
9.4. considerar em atendimento a presente Solicitação do Congresso Nacional, nos termos do art. 17, § 2º, incisos II, da Resolução-TCU 215/2008; 
9.5. sobrestar a apreciação destes autos até que seja apreciado o TC Processo 047.141/2020-4, necessário ao integral cumprimento desta solicitação, com fundamento no art. 47 da Resolução-TCU 259/2014, c/c o art. 6º, inciso I, da Resolução-TCU 215/2008; 
9.6. fazer constar, na ata desta sessão, nos termos do art. 8º da Resolução-TCU 315/2020, comunicação do Relator ao Colegiado no sentido de ordenar à Secretaria de Controle Externo do Sistema Financeiro Nacional que adote providências, junto à Comissão de Finanças e Tributação da Câmara dos Deputados, para a definição de prazo para atendimento a esta solicitação, com fundamento nos arts. 12 e 15 da Resolução-TCU 215/2008;'
EXAME TÉCNICO
5. O TC Processo 047.141/2020-4 tratou de processo de acompanhamento sobre dois temas relacionados. Foram analisadas primeiramente as aquisições de títulos públicos do BCB no mercado secundário, no contexto do 'orçamento de guerra', previstas nos incisos I e II do art. 7º da EC 106/2020. Além disso, foi incorporado ao escopo o objeto desta SCN, abordando diversos aspectos das operações compromissadas, no âmbito da política monetária exercida pelo Banco Central.
6. Aquela fiscalização teve seu termo em 16/5/2022 e em sua conclusão respondeu a todos os questionamentos levantados pelo requerente nesta SCN por meio da PFC 19/2019 (peça 3) . Nesse sentido, foi prolatado o Acórdão 2614/2022-TCU-Plenário (Relator: Bruno Dantas) , nos seguintes termos (grifo inserido) :
'ACORDAM os Ministros do Tribunal de Contas da União, reunidos em sessão Plenária, ante as razões expostas pelo Relator, em: 
9.1. informar ao Presidente da Comissão de Finanças e Tributação da Câmara dos Deputados, em atendimento à solicitação do Congresso Nacional objeto do TC Processo 013.448/2021-8 e cujos atributos foram estendidos a este processo por meio do Acórdão 234/2022-TCU-Plenário, que: 
[...]
9.2. considerar a solicitação objeto do TC Processo 013.448/2021-8 integralmente atendida, nos termos do art. 17, inciso I, da Resolução TCU 215/2008;
9.3. juntar cópia deste acórdão ao TC Processo 013.448/2021-8, dada a conexão da matéria tratada;
9.4. encaminhar cópia desta deliberação, bem como das peças 22, 23 e 24 deste processo ao solicitante.'
7. As peças 22 a 27 deste processo são cópias de peças da fiscalização TC Processo 047.141/2020-4, prestando-se a responder ao requerente. Portanto, infere-se que esta SCN foi integralmente atendida, como já deliberado por este Tribunal, nos termos do art. 17, inciso I, da Resolução-TCU 215/2008, uma vez que forneceu as informações requeridas pela Comissão de Finanças e Tributação da Câmara dos Deputados (CFT/CD) .
CONCLUSÃO
8. Tendo em vista que a fiscalização, em modalidade de acompanhamento, de TC Processo 047.141/2020-4 incorporou integralmente em seu objeto os questionamentos desta SCN e que aquela fiscalização já foi deliberada por esta Corte de Contas, com posterior envio das informações solicitadas à Comissão de Finanças e Tributação da Câmara dos Deputados (CFT/CD) , considera-se esta SCN integralmente atendida, como já deliberado por este Tribunal, nos termos do art. 17, inciso I, da Resolução-TCU 215/2008.
PROPOSTA DE ENCAMINHAMENTO
9. Diante do exposto, submete-se à consideração superior a presente Solicitação do Congresso Nacional (SCN) , com as seguintes propostas:
a) Considerar integralmente atendida esta Solicitação do Congresso Nacional (SCN) , nos termos do artigo 17, inciso I, da Resolução-TCU 215/2008;
b) Encaminhar cópia da deliberação que vier a ser adotada à Comissão de Finanças e Tributação da Câmara dos Deputados (CFT/CD) ; 
c) Arquivar os autos, nos termos do art. 14, inciso IV, da Resolução-TCU 215/2008."
É o relatório.

não há.

Não atuou.

SOLICITAÇÃO DO CONGRESSO NACIONAL. COMISSÃO DE FINANÇAS E TRIBUTAÇÃO DA CÂMARA DOS DEPUTADOS. PROPOSTA DE FISCALIZAÇÃO. ADEQUAÇÃO NA UTILIZAÇÃO DE OPERAÇÕES COMPROMISSADAS PELO BANCO CENTRAL DO BRASIL, COM ÊNFASE NO CUSTO, NO MONTANTE E NA INTERFERÊNCIA NA ADMINISTRAÇÃO DA DÍVIDA PÚBLICA CONDUZIDA PELO TESOURO NACIONAL. FISCALIZAÇÃO EMPREENDIDA EM AUTOS DE ACOMPANHAMENTO. APRECIAÇÃO JÁ OCORRIDA POR MEIO DO ACÓRDÃO 2.614/2022-TCU-PLENÁRIO. LEVANTAMENTO DO SOBRESTAMENTO. ATENDIMENTO INTEGRAL. ARQUIVAMENTO.

SOLICITAÇÃO DO CONGRESSO NACIONAL (SCN)

Unidade de Auditoria Especializada em Bancos Públicos e Reguladores Financeiros (AudBancos).

Em exame, solicitação do Congresso Nacional (SCN) , por meio do qual o Deputado Federal Júlio Cesar, Presidente da Comissão de Finanças e Tributação da Câmara dos Deputados (CFT/CD) , encaminha a Proposta de Fiscalização e Controle (PFC) 19/2019 (peça 3) , de autoria do Deputado Elias Vaz, que requereu a realização de ato de fiscalização e controle acerca da adequação na utilização de operações compromissadas pelo Banco Central do Brasil (BCB) , com ênfase no custo, no montante e na interferência na administração da dívida pública conduzida pelo Tesouro Nacional.
A solicitação já foi conhecida por este Tribunal, por meio do Acórdão 234/2022-TCU-Plenário, da lavra do Ministro Bruno Dantas, ocasião na qual o Presidente da referida comissão foi informado sobre a existência de processo específico, TC Processo 047.141/2020-4, que fiscalizava a matéria.
A referida decisão deliberou, ainda, por estender ao processo supracitado os atributos de SCN, garantindo-lhe celeridade e preferência na tramitação no âmbito do Tribunal, além de sobrestar estes autos até a conclusão daqueles.
Concluída a fiscalização, o Acórdão 2614/2022-TCU-Plenário, também da relatoria do Ministro Bruno Dantas, decidiu por expedir um conjunto de informações à comissão solicitante e considerar "a solicitação objeto do TC Processo 013.448/2021-8 integralmente atendida, nos termos do art. 17, inciso I, da Resolução TCU 215/2008".
Neste momento processual, atuo, sucedendo ao Ministro Bruno Dantas, tão somente para examinar a proposta de encaminhamento da unidade técnica no sentido de considerar novamente atendida a presente solicitação e arquivar os autos.
II
Por deferência àquela Casa Legislativa, entendo necessária uma breve rememoração das constatações apresentadas no Acórdão 2614/2022-TCU-Plenário.
A PFC 19/2019 endereçou os seguintes questionamentos ao Tribunal:
"1) Qual o custo incorrido, ano a ano, desde a implantação da sistemática de metas de inflação, com a utilização das operações compromissadas? Sabemos que as operações compromissadas, quando operadas no sentido de retirar liquidez do mercado, apresentam custo com o pagamento de juros pelo BCB. Nos interessa, portanto, saber: a) qual o montante desses juros pagos? b) quais as taxas praticadas? c) qual o valor (montante) desses juros, atualizados mensalmente? e d) qual a comparação da taxa paga nas operações com aquelas estabelecidas pelo Comitê de Política Monetária (seriam elas iguais menores ou maiores) ? 
2) Qual o impacto na utilização de operações compromissadas para a colocação de títulos pelo Tesouro Nacional? O Tesouro Nacional, no momento de colocar seus títulos, encontra concorrência das operações compromissadas, de modo que, caso as condições não sejam demasiadas atraentes para as instituições financeiras, essas podem encontrar alocação para seus recursos, com as mesmas garantias oferecidas pelo Tesouro (uma vez que os títulos utilizados como garantia nessas operações são os mesmos títulos públicos) , e em condições financeiras muito semelhantes (ponto que deve ser verificado no procedimento de fiscalização, conforme indicado no questionamento nº 1 acima) 
3) Qual o montante de operações compromissadas que realmente se caracteriza como necessário para a gestão da política monetária? Embora o BCB tenha a prerrogativa de realizar operações compromissadas com a finalidade de política monetária, não compete àquela instituição atuar na gestão da dívida pública. Até que medida o BCB estaria facilitando a administração do caixa das instituições financeiras com a permissão de acesso irrestrito por essas instituições ao instrumento? É possível que tais instituições estejam negligenciando a administração do seu fluxo de recebimentos e de pagamentos com a disponibilidade irrestrita do instrumento? Assim, torna-se necessário saber qual o montante das operações compromissadas que realmente caracterizaria volumes de curto prazo disponíveis nas instituições financeiras e quais estariam sendo utilizados de forma inadequada, caracterizando uma expansão ou até mesmo desvio das competências legalmente atribuídas ao BCB."
Como é amplamente conhecido, a política monetária, que se refere às ações do BCB que visam a afetar o custo do dinheiro (taxas de juros) e a quantidade de dinheiro (condições de liquidez) na economia, é uma das políticas econômicas à disposição do governo.
Ao conduzir tal política, o objetivo fundamental daquela autarquia especial, segundo a Lei Complementar 179/2021, que dispõe sobre a autonomia do BCB, é assegurar a estabilidade de preços, por meio de controle da inflação ao redor da meta estabelecida pelo Conselho Monetário Nacional (CMN) .
Entre os instrumentos à disposição do BCB para tanto, destacam-se o recolhimento compulsório, as operações de redesconto e as operações de mercado aberto (open market) , ambiente no qual se processam as operações compromissadas, objeto principal deste trabalho. 
As operações compromissadas, disciplinadas pelas Resoluções CMN 3.339/2006 e BCB 75/2021, podem ser definidas como as vendas (ou compras) de títulos públicos com compromisso de recompra (ou revenda) assumida pelo vendedor (ou comprador) , em data preestabelecida - normalmente um dia, "overnight", ou em prazos de até um ano -, no momento da negociação. Nas operações de até 45 dias corridos, o Banco Central atua por meio de instituições credenciadas (dealers) ao realizar os leilões dessas operações.
Essas operações são atualmente empregadas por grande parte dos bancos centrais no mundo para a execução da política monetária, mormente por serem bastante flexíveis e de efetivo e imediato alcance na regulação dos meios de pagamento, impactando diretamente os agregados monetários, bem como regulando simultaneamente a taxa de juros e a oferta monetária.
Ao utilizar as operações compromissadas, o BCB pode atuar de duas maneiras basilares: (i) como tomador de recursos, quando enfrenta um cenário de excesso de liquidez nas reservas bancárias (conta corrente das instituições financeiras junto ao Banco Central) , situação em que retira tal excesso por meio de captação de recursos junto aos bancos, oferecendo títulos públicos federais como garantia; e (ii) como doador de recursos, na conjuntura de escassez de liquidez, na qual o BCB empresta dinheiro aos bancos e exige títulos públicos federais como contrapartida; na primeira, a Autoridade Monetária incorre em despesas de juros, ao passo que na segunda aufere receitas da mesma natureza. 
Devido a um cenário de excesso de liquidez estrutural, em virtude da acumulação de reservas internacionais, o Brasil vem atuando como tomador de recursos, retirando cerca de R$ 1 trilhão por dia em operações no overnight e, com isso, tendo de pagar juros às instituições financeiras. Já o excesso de liquidez se explica pela adoção de política de retenção de divisas à época do ingresso de substancial quantia de dólares no País. Ao realizar tal transação, a Autoridade Monetária comprava esses dólares e, em contrapartida, emitia e entregava o equivalente em reais para a contraparte. Por conseguinte, com a injeção de liquidez na economia, o Banco Central se utilizava das operações compromissadas com o objetivo de enxugar esse excesso de moeda nacional.
III
A resposta aos questionamentos do Congresso Nacional já foi percucientemente apresentada pelo Ministro Bruno Dantas no âmbito do voto condutor do Acórdão 2614/2022-TCU-Plenário, do qual extraio excertos essenciais tão somente para repisar os encaminhamentos já endereçados ao Presidente da CFT/CD.
Quanto ao primeiro questionamento, relativamente ao custo incorrido, o Plenário do Tribunal assim decidiu:
"9.1. informar ao Presidente da Comissão de Finanças e Tributação da Câmara dos Deputados, (...) , que:
9.1.1. os custos das operações compromissadas correspondem aos juros pagos pelo Banco Central do Brasil decorrentes das transações realizadas com este instrumento. Assim, o custo total acumulado, no período entre 2003 e 2021, corresponde a R$ 1.021,22 bilhões, (...) :
9.1.2. até 2016 houve acréscimo dos custos das operações compromissadas, que se deve ao aumento gradual do volume transacionado no decorrer desses anos. Todavia, a partir de 2017, o custo anual entrou em tendência descendente, sobretudo em razão da queda acentuada da taxa Selic entre 2016 (14,25%) , até atingir o piso histórico de 2,0%, em 2020;" (grifei) 
Especificamente quanto a esse questionamento, a comissão destacou a necessidade de conhecer o montante dos juros pagos, taxas praticadas, valor dos juros atualizados mensalmente e comparação da taxa paga nas operações com as estabelecidas pelo Comitê de Política Monetária (Copom) .
Como detalhado acima, o montante total dos juros pagos corresponde a R$ 1.021,22 bilhões, cujo detalhamento pode ser obtido no subitem 9.1.1 do Acórdão 2614/2022-TCU-Plenário.
No tocante às taxas praticadas, a informação prestada foi a seguinte:
"9.1.3. a taxa Selic efetiva é calculada a partir da taxa média ponderada das operações compromissadas realizadas diariamente. (...) :" (grifei) 
O valor dos juros atualizados mensalmente foi:
"9.1.4. a quantia total de juros pagos, atualizados pelo IPCA, corresponde a R$ 1.685,42 bilhões, a partir da soma dos seguintes valores, ano a ano: (...) " (grifei) 
E no tocante à comparação da taxa paga nas operações com as estabelecidas pelo Copom, a decisão prestou a informação a seguir:
"9.1.5. a taxa paga nas operações corresponde à taxa Selic efetiva que, atualmente, situa-se 10 pontos-base abaixo da Selic meta, definida pelo Banco Central de acordo com a decisão adotada pelo Comitê de Política Monetária - Copom, situação que ocorre quando o banco atua na ponta tomadora de recursos, enxugando o excesso de liquidez do sistema;"
O acórdão prolatado também se manifestou sobre a finalidade das operações compromissadas:
"9.1.6. a utilização das operações compromissadas, para fins de política monetária, busca a estabilidade de preços e manutenção das reservas internacionais, por meio da convergência da taxa Selic efetiva para a taxa Selic meta, conforme definição do Copom, além do intuito de evitar a volatilidade dessa taxa de juros;" (grifei) 
No que se refere ao segundo questionamento, relativamente ao impacto na utilização de operações compromissadas para colocação de títulos pelo Tesouro Nacional, a decisão expediu a seguinte informação:
"9.1.7. com base na análise dos dados e informações coletadas, não foram encontrados indícios de concorrência entre as transações com operações compromissadas e as colocações de títulos pelo Tesouro, em tempos de normalidade, sobretudo porque aquelas são realizadas com prazos mais curtos - um dia, em sua grande maioria -, visando a gestão de liquidez, enquanto as emissões do Tesouro são operações mais longas - mais de seis meses -, pautadas pela necessidade de financiamento do governo federal;" (grifei) 
Quanto ao terceiro questionamento, que se refere ao montante de operações compromissadas necessário para a gestão da política monetária, o decisum deliberou por informar ao Presidente da CFT/CD que:
"9.1.8. sob o prisma da política monetária, pelo atual arranjo institucional, para que a taxa Selic efetiva convirja para a Selic meta e se mantenha estável, o Banco Central utiliza a dinâmica de absorver todo o excedente de liquidez das reservas bancárias de todas as instituições financeiras. Trata-se da execução de política convergente com as definições e análises técnicas desenvolvidas por metodologia que tem sido aplicada ao longo dos anos; 
9.1.9. o montante ideal de operações compromissadas necessário para a gestão da política monetária pelo Banco Central do Brasil equivale à quantia que permite ao banco enxugar o excesso de liquidez diária, que consiste, essencialmente, no valor das operações vencidas naquele dia, acrescido ou subtraído dos fatores condicionantes de liquidez do momento; 
9.1.10. eventualmente, tais fatores condicionantes de liquidez promovem oscilações bruscas no quantum a ser absorvido pela Autoridade Monetária, em especial devido às constantes alterações diárias dessas condições. Esse é o importe que garante que a taxa Selic efetiva fique estável e não se distancie da taxa Selic Meta;
9.1.11. assim, no atual modelo legal/institucional em que se insere a Autoridade Monetária, não foram identificados parâmetros, inclusive em comparação com outros países de economias similares, para estimativa de um valor monetário, em operações compromissadas, que seria necessário para a gestão da política monetária pelo Banco Central do Brasil;" (grifei) 
Como questionamento particular, a comissão indagou "até que medida o Banco Central do Brasil estaria facilitando a administração do caixa das instituições financeiras com a permissão de acesso irrestrito por essas instituições ao instrumento", aspecto examinado pelo Relator nos seguintes termos:
"9.1.12. desta forma, o Banco Central deve intervir no mercado com o volume necessário para cumprir a sua missão institucional na condução da política monetária. Essa atuação, de fato, pode impactar de forma relevante a gestão do fluxo de caixa das instituições financeiras, mas não há elementos que permitam afirmar que esse seja um objetivo buscado pela Autoridade Monetária." (grifei) 
Um segundo aspecto particular atrelado ao terceiro questionamento ("é possível que tais instituições estejam negligenciando a administração do seu fluxo de recebimentos e de pagamentos com a disponibilidade irrestrita do instrumento") , foi respondido da seguinte forma:
"9.1.13. mediante análise dos dados e informações prestadas pelo Banco Central do Brasil, verifica-se a existência de um mercado líquido e bem estruturado de operações compromissadas - com colateral em títulos públicos -, por meio do qual as instituições podem administrar eficientemente suas necessidades individuais de liquidez. Se por um lado esse instrumento facilita o trabalho de gerenciamento de excedentes ou de déficits temporários de liquidez a cargo das instituições, por outro sentido, as instituições acabam por renunciar a outros instrumentos de crédito mais rentáveis que a Selic meta (ou efetiva) . Isso não implica que estejam negligenciando a administração de seus fluxos de caixa, uma vez que as condições gerais de funcionamento do mercado de reservas bancárias podem variar em direção contrária às necessidades individuais de seus participantes. Além disso, no caso específico do Banco Central, o montante de atuação no mercado de reservas bancárias se limita ao objetivo de equilibrar o seu saldo agregado no sistema, de modo que não há obrigatoriedade de que todas as necessidades individuais dos participantes sejam contempladas;" (grifei) 
***
A proposta da unidade técnica para o caso é considerar a SCN integralmente atendida, nos termos do art. 7, I, da Resolução-TCU 215/2008, tendo em vista que a fiscalização, na modalidade acompanhamento, apreciada pelo Acórdão 2614/2022-TCU-Plenário incorporou integralmente em seu objeto os questionamentos sob exame, como já esposado, e, inclusive, já considerou esta solicitação inteiramente atendida. 
Não há, portanto, outro encaminhamento para o caso a não ser o arquivamento dos autos, nos termos do art. 14, inciso IV, da Resolução-TCU 215/2008, ademais do levantamento do sobrestamento determinado pelo Acórdão 234/2022-TCU-Plenário.
Ante o exposto, voto para que seja adotada a minuta de acórdão que submeto à apreciação deste Colegiado.
TCU, Sala das Sessões, em 19 de abril de 2023.
Ministro JHONATAN DE JESUS 
Relator